臺灣高等法院臺中分院民事判決　　　九十一年度上字第二一六號
　　　上 訴 人　　甲○○
　　　　　　　　　丁○○
　　　被　上訴人　聯信商業銀行股份有限公司
　　　法定代理人　丙○○
　　　訴訟代理人　乙○○
右當事人間撤銷贈與事件，上訴人對於中華民國九十一年五月七日台灣台中地方法院
九十一年度訴字第四○三號第一審判決提起上訴，本院判決如左：
    主    文
上訴駁回。
第二審訴訟費用由上訴人等負擔。
    事    實
甲、上訴人方面：
一、聲明：求為判決：
  (一)原判決廢棄。
  (二)被上訴人在第一審之訴駁回。
  (三)第一、二審訴訟費用由被上訴人負擔。
二、陳述：除與第一審判決所載者相同，予以引用外，補稱：
  (一)被上訴人主張其對上訴人甲○○有壹佰零柒萬捌仟零貳拾肆元債權，然系爭不動
    產之價值，超出被上訴人該項債權部分，被上訴人請求撤銷贈與，顯然欠缺權利
    保護要件。
  (二)上訴人甲○○向被上訴人借款新台幣伍佰萬元，而所提供設定抵押權擔保之坐落
    台中市○○區○○段二七一之三、同段二七一之一九六地號土地及其上建號五九
    一九、六一九八號建物，於民國（以下同）八十九年十一月十七日系爭不動產移
    轉登記時，其價值經被上訴人評估及強制執行中送請鑑價結果，均超過伍佰萬元
    ，是上訴人於前開日時就系爭不動產所為之移轉登記，並無損害被上訴人之債權
    。被上訴人係金融機構，明知九十年十二月間之貨幣供給年增率甚低，上述擔保
    之不動產於該期間被法院拍賣，勢將造成價值低估情事，原判決謂自八十九年十
    一月十七日至被上訴人聲請強制執行之九十年六月七日，其間不動產價值未有劇
    烈波動，顯係未斟酌貨幣供給之變動因素而有誤會。
  (三)被上訴人於八十九年十一月二十六日借款到期時，認上訴人甲○○提供有不動產
    設定抵押權，依當時之公告現值，足供清償借款，乃未即時行使債權及拍賣抵押
    物。是由被上訴人於借款到期時，未行使債權及拍賣抵押物，即可證明上訴人間
    就系爭不動產之贈與移轉登記，並未害及被上訴人之上述債權。
乙、被上訴人方面：
一、聲明：求為判決：如主文所示。
二、陳述：除與第一審判決所載者相同，予以引用外，補稱：
  (一)上訴人甲○○供作被上訴人債權擔保之抵押標的物，其價值應以實際換價結果，
    即執行法院經拍賣程序所拍定之肆佰伍拾肆萬元為準，與被上訴人評估或執行法
    院送請鑑價結果無涉。
  (二)自上訴人等就系爭不動產合意無償贈與時起，迄被上訴人聲請強制執行時止，前
    後相距約八個月，其間不動產價值未有劇烈波動，是於上訴人間為無償贈與時，
    抵押標的物之價值即已不足清償被上訴人之債權。
    理    由
一、本件被上訴人主張：上訴人甲○○於民國（以下同）八十七年三月二十六日，以
    訴外人吳金鴦為連帶保證人向伊借款伍佰萬元，嗣於八十九年五月二十六日，展
　　期續借至九十年五月二十六日，並約定按月分期清償，如有一期未按期付息，借
　　款人與連帶保證人喪失期限利益，借款視為全部到期，且自逾期之日起六個月內
　　加計上開利率百分之十計算之違約金，逾六個月以上者，按上開利率百之二十計
　　算之違約金，惟上訴人甲○○自八十九年十一月二十六日起，即未按期給付，借
　　款伍佰萬元即視為到期，上訴人甲○○應給付本金及約定之利息及違約金，經伊
　　就其所提供之擔保物聲請拍賣求償，共計受償本金參佰玖拾貳萬壹仟玖佰柒拾陸
　　元，及至九十年十二月二十六日止之利息及違約金，另餘本金壹佰零柒萬捌仟零
　　貳拾肆元及自九十年十二月二十七日起之利息及違約金未受清償。上訴人甲○○
　　明知已無法按期清償，且所提供之擔保物不足清償對伊之債務，竟於八十九年十
　　一月十七日，將附表所示之不動產無償讓與其夫，即上訴人丁○○，並於八十九
　　年十一月三十日為所有權移轉登記，上訴人間之無償行為顯有害於伊債權之受償
　　，爰依民法第二百四十四條第一項、第四項規定，求為撤銷上訴人間之有害被上
　　訴人之贈與債權行為及所有權移轉之物權行為，並塗銷上訴人丁○○所有權移轉
　　登記之判決。
二、上訴人則以：系爭建物為上訴人丁○○所出資建造，而信託登記於上訴人甲○○
    名下，是系爭不動產實際為丁○○所有，甲○○僅於八十九年十一月十七日，回
    復登記予丁○○而已。上訴人甲○○向被上訴人借款有提供坐落台中市○○區○
    ○街七十八巷一號三層樓房全棟及其基地為擔保，並經被上訴人評估後，認價值
    超過伍佰萬元而設定抵押權借款，且有吳金鴦擔任連帶保證人，顯有十足擔保，
    又於八十九年十一月十七日所有權移轉登記時，借款清償期尚未屆至，即不能謂
    有害被上訴人之債權等語，資為抗辯。
三、查被上訴人主張：上訴人甲○○於八十七年三月二十六日，以訴外人吳金鴦為連
    帶保證人向伊借款伍佰萬元，於八十九年五月二十六日展期續借至九十年五月二
    十六日，惟上訴人甲○○自八十九年十一月二十六日起，即未按期給付，借款伍
    佰萬元即視為到期，經伊九十年四月六日向原審法院聲請核發支付命令，並於九
    十年六月七日，就上訴人王莉所提供之擔保物（坐落台中市○○區○○段二七一
    之三、同段二七一之一九六地號土地，及其上建號五九一九、六一九八號建物，
    抵押權效力所及未保存證記部分為建號一九五八二號、一九五八三號）聲請拍賣
    求償，伊共計受償本金參佰玖拾貳萬壹仟玖佰柒拾陸元，及至九十年十二月二十
    六日止之利息及違約金，另尚餘本金壹佰零柒萬捌仟零貳拾肆元，及自九十年十
    二月二十七日起之利息及違約金未受清償。而上訴人甲○○竟於八十九年十一月
    十七日，將附表所示之不動產（下稱系爭不動產）無償讓與其夫即上訴人丁○○
    ，並於八十九年十一月三十日，以夫妻贈與為原因，經台中市中正地政事務所完
    成所有權移轉登記等情，為上訴人所不爭執，並有被上訴人所提之借據一份、繳
    息明細一份、附表所示土地及建物登記謄本各一份、九十年度執字第一四二一四
    號債權憑證一份、強制執行金額計算分配表一份在卷可稽，並經原審法院調閱九
    十年度執字第一四二一四號強制執行卷宗查核屬實，堪信屬實。
四、上訴人雖辯稱：附表所示不動產為上訴人丁○○所有而信託登記於上訴人甲○○
    名下，甲○○所為贈與之行為僅在返還信託物云云，惟此為被上訴人否認，而上
    訴人復未能舉證以實其說，所辯自無可採。按債務人所為之無償行為，有害及債
    權者，債權人得聲請法院撤銷之，且債權人聲請法院撤銷時，得並聲請命受益人
    回復原狀，民法第二百四十四條第一項、第四項定有明文；又按債權人依民法第
    二百四十四條規定，撤銷債務人所為之有償或無償行為者，祇須具備下列之條件
    ，(一)為債務人所為之法律行為；(二)其法律行為有害於債權人；(三)其法律行為係以
    財產權為目的；(四)如為有償之法律行為，債務人於行為時，明知其行為有害於債
    權人，受益人於受益時，亦明知其事情。至於債務人之法律行為除有特別規定外
    ，無論為債權行為抑為物權行為，均非所問（最高法院四十二年台上字第三二三
    號判例參照）。上訴人甲○○於八十九年十一月十七日，將系爭不動產無償讓與
    其夫即上訴人丁○○，並於八十九年十一月三十日，以夫妻贈與為原因，經台中
    市中正地政事務所完成所有權移轉登記等情，已如前述，而上訴人甲○○向被上
    訴人借款之初，雖確有以其所有坐落台中市○○區○○段二七一之三地號、同段
    二七一之一九六地號土地，及其上建號五九一九、六一九八號建物（抵押權效力
    所及未保存證記部分為建號一九五八二號、一九五八三號）所有權全部為被上訴
    人設定最高限額抵押權陸佰萬元，以供擔保，惟於八十九年十一月二十六日，上
    訴人甲○○未依約清償致使債務到期後，被上訴人於九十年四月六日向法院聲請
    核發支付命令，並於確定後之九十年六月七日，向原審法院聲請強執行，經拍賣
　　變價，並不足清償被上訴人對上訴人所有之債權，計本金壹佰零柒萬捌仟零貳拾
　　肆元及自九十年十二月二十七日起之利息及違約金未受清償之事實，為兩造所不
　　爭執，雖前開供擔保之不動產，其第一次拍賣底價，被上訴人曾向原審法院陳述
　　底價為伍佰參拾伍萬元，並經核定底價為伍佰柒拾貳萬元，惟直至第三次拍賣方
　　為訴外人曾登堂以肆佰伍拾肆萬元拍得，顯見系爭供擔保不動產之實際價值，應
　　以變價所得之肆佰伍拾肆萬元為其價值。上訴人辯稱：該供擔保之不動產價值第
　　一次核定拍賣價值為伍佰柒拾貳萬元，並主張其價值，在被上訴人對上訴人甲○
　　○得為主張之債權額之上云云，尚不足憑採。
五、上訴人復辯稱：上訴人甲○○就被上訴人所主張之債權，已提供價值相當之擔保
    品，以為擔保，被上訴人就上訴人甲○○所為無償贈與之債權及物權行為，自不
    得主張行使撤銷權云云，惟按設有擔保物權之債權，如其擔保物之價值於債務人
    為無償行為時，不足清償債額，債權人仍得行使撤銷權以資保全，且債權人之債
    權行使撤銷權不以債權已屆清償期為必要。本件業經原審法院依職權向財政部台
    灣省中區國稅局東山稽徵所，函調上訴人甲○○財產歸戶證明，除系爭不動產外
    ，僅有投資立榮海運份有限公司參拾壹萬捌仟參佰參拾元，及投資被上訴人公司
    壹萬壹仟壹佰元，有財產歸賦資料一份在卷可稽，核上開投資財產價值，顯不足
    清償上訴人甲○○所積欠被上訴人之壹佰零柒萬捌仟零貳拾肆元。而被上訴人對
    上訴人甲○○之系爭借款債權，於八十九年十一月十七日，上訴人二人達成贈與
    債權行為及移轉所有權移轉物權行為合意時，業已存在，雖其清償期於八十九年
　　十一月二十六日方到期，惟此無礙於被上訴人撤銷權之行使。又上訴人間就系爭
　　不動產達成無償贈與所有權合意之時間，距被上訴人聲請強制執行之九十年六月
　　七日，約有八個月，其間不動產價值，並未有劇烈波動，是客觀上，上訴人甲○
　　○提供用以擔保被上訴人系爭債權之擔保物，於上訴人間為無償贈與行為時，已
　　有不足以清償被上訴人之債權之情形，且上訴人甲○○因陷於無資力，致有害於
　　被上訴人之債權等情，足堪認定。從而，被上訴人本諸前揭規定，訴請撤銷上訴
　　人間贈與之債權行為及合意所有權移轉登記之物權行為，為有理由。原審法院判
　　決撤銷該等債權及物權行為，並判命上訴人丁○○塗銷土地所有權移轉登記，核
　　無違誤。上訴意旨仍執陳詞，指摘原判決不當，求予廢棄改判，為無理由。
六、據上論結，本件上訴為無理由，依民事訴訟法第四百四十九條第一項、第七十八
    條、第八十五條第一項前段，判決如主文。
中　　　華　　　民　　　國　　九十一　　年　　 十一　　 月　　二十六　　日
~B1民事第三庭審判長法　官　陳照德
~B2　　　　　　　　法　官　蔡王金全
~B3　　　　　　　　法　官　陳成泉
右為正本係照原本作成。
不得上訴。
~B　　　　　　　　書記官　劉恒宏
中　　　華　　　民　　　國　　九十一　　年　　 十一　　 月　　二十八　　日
                                                                        Ｂ
附表：
土地部分：
┌──┬────────────────────┬────────┬────┐
│編號│　土　　地　　坐　　落　　　　　　　　　│　面　　　　積　│應有部分│
├──┼────────────────────┼────────┼────┤
│ 一 │台中市○○區○○段七八二之一六地號　　　│八十平方公尺　　│全　　部│
├──┼────────────────────┼────────┼────┤
│ 二 │台中市○○區○○段七八二之一七地號　　　│五十五平方公尺　│全　　部│
└──┴────────────────────┴────────┴────┘
建物部分：
┌──┬──────┬──────┬──┬──┬────┬────┬────┐
│編號│　基地坐落　│　門牌號碼　│建號│層數│建物面積│附屬建物│應有部分│
├──┼──────┼──────┼──┼──┼────┼────┼────┤
│ 一 │台中市北屯區│台中市北屯區│1915│三層│一七一點│陽台　　│全　　部│
│　　│仁德段七八二│后庄七街十三│　　│　　│八四平方│六點九九│　　　　│
│　　│之一六地號　│號　　　　　│　　│　　│公尺　　│平方公尺│　　　　│
└──┴──────┴──────┴──┴──┴────┴────┴────┘
　（以下空白）
